ACORDAO-COMPLETO-2526914

ACÓRDÃO 680/2022 ATA 11/2022 - PLENÁRIO

Vistos, relatados e discutidos estes autos de processo de tomada de contas especial instaurada pela Empresa Brasileira de Correios e Telégrafos em razão de desfalque, alcance, desvio ou desaparecimento de dinheiro, bens ou valores públicos no âmbito de agência da entidade,
ACORDAM os Ministros do Tribunal de Contas da União, reunidos em sessão Plenária, ante as razões expostas pelo relator, em:
9.1. com fundamento nos arts. 1º, inciso I, e 16, inciso III, alínea "d", da Lei 8.443/1992 c/c os arts. 19 e 23, inciso III, da mesma Lei, e com os arts. 1º, inciso I, 209, inciso III, 210 e 214, inciso III, do RITCU, julgar irregulares as contas do sr. Carlos Alberto Marcos (XXX.210.668-XX) , condenando-o ao pagamento da quantia abaixo discriminada, com a fixação do prazo de 15 (quinze) dias, a contar da notificação, para comprovar, perante o Tribunal (art. 214, inciso III, alínea "a", do RITCU) , o recolhimento da dívida aos cofres da Empresa Brasileira de Correios e Telégrafos (ECT) - AC Pimenteiras do Oeste/RO, atualizada monetariamente e acrescida dos juros de mora calculados a partir da datas indicada até a do efetivo recolhimento, na forma prevista na legislação em vigor: 
	Data de ocorrência
	Valor histórico (R$) 

	25/10/2018
	103.070,00

9.2. aplicar ao sr. Carlos Alberto Marcos (XXX.210.668-XX) multa no valor de R$ 126.000,00 (cento e vinte e seis mil reais) , nos termos do art. 57 da Lei 8.443/1992 c/c art. 267 do RITCU, fixando-lhe o prazo de quinze dias, a contar da notificação, para comprovar, perante o Tribunal (art. 214, inciso III, alínea "a", do RITCU) , o recolhimento da dívida aos cofres do Tesouro Nacional, atualizada monetariamente desde a data do presente acórdão até a data do efetivo recolhimento, se for paga após o vencimento, na forma da legislação em vigor;
9.3. considerar graves as condutas praticada pelo sr. Carlos Alberto Marcos (XXX.210.668-XX) , nos termos do art. 270, § 1º, do RITCU;
9.4. inabilitar o sr. Carlos Alberto Marcos (XXX.210.668-XX) para o exercício de cargo em comissão ou função de confiança no âmbito da Administração Pública pelo período de 5 (cinco) anos, nos termos do art. 60 da Lei 8.443/1992 c/c os arts. 15, inciso I, alínea "i", e 270 do RITCU;
9.5. autorizar, nos termos do art. 28, inciso II, da Lei 8.443/1992, a cobrança judicial da dívida, caso não seja atendida a notificação;
9.6. autorizar, caso solicitado, o pagamento das dívidas em até 36 (trinta e seis) parcelas mensais e consecutivas, nos termos do art. 26 da Lei 8.443/1992 c/c o art. 217 do RITCU, fixando o prazo de 15 (quinze) dias, a contar do recebimento da notificação, para comprovação, perante o Tribunal, do recolhimento da primeira parcela, e de 30 (trinta) dias, a contar da parcela anterior, para comprovação do recolhimento das demais parcelas, devendo incidir sobre cada valor mensal, atualizado monetariamente, os juros de mora devidos, na forma prevista na legislação em vigor;
9.7. alertar ao responsável que a inadimplência de qualquer parcela acarretará o vencimento antecipado do saldo devedor;
9.8. determinar à Empresa Brasileira de Correios e Telégrafos (ECT) que, no prazo de 15 (quinze) dias, comunique a este Tribunal as conclusões das providências disciplinares adotadas em face da conduta delituosa do empregado Carlos Alberto Marcos (XXX.210.668-XX) ; 
9.9. dar ciência da presente deliberação ao Procurador-Chefe da Procuradoria da República no Estado de Rondônia, nos termos do § 3º do art. 16 da Lei 8.443/1992 c/c o § 7º do art. 209 do RITCU; e
9.10. dar ciência do presente acórdão ao responsável e à Empresa Brasileira de Correios e Telégrafos (ECT) - AC Pimenteiras do Oeste/RO.

Tomada de contas especial instaurada em razão de desfalque, alcance, desvio ou desaparecimento de dinheiro, bens ou valores públicos no âmbito da ECT, AC Pimenteiras do Oeste/RO.

3. Responsável: Carlos Alberto Marcos (XXX.210.668-XX)

13.1. Ministros presentes: Ana Arraes (Presidente), Walton Alencar Rodrigues, Benjamin Zymler (Relator), Augusto Nardes, Aroldo Cedraz, Bruno Dantas, Jorge Oliveira e Antonio Anastasia.
13.2. Ministros-Substitutos presentes: Augusto Sherman Cavalcanti, Marcos Bemquerer Costa, André Luís de Carvalho e Weder de Oliveira.

BENJAMIN ZYMLER

Adoto como relatório, com alguns ajustes de forma, a instrução elaborada no âmbito da Secretaria de Controle Externo de Tomada de Contas Especial (SecexTCE) , inserta à peça 39:
"INTRODUÇÃO
Cuidam os autos de tomada de contas especial instaurada pela Empresa Brasileira de Correios e Telégrafos - ECT em desfavor de Carlos Alberto Marcos (XXX.210.668-XX) , em razão de desfalque, alcance, desvio ou desaparecimento de dinheiro, bens ou valores públicos causado por descumprimento das normas de controle de valores, no âmbito da ECT.
HISTÓRICO
Em 26/4/2019, com fundamento na IN/TCU 71/2012, alterada pela IN/TCU 76/2016 e DN/TCU 155/2016, o dirigente da ECT autorizou a instauração da tomada de contas especial (peça 1) . O processo foi registrado no sistema e-TCE com o número 1267/2019.
O fundamento para a instauração da tomada de contas especial, conforme consignado na matriz de responsabilização elaborada pelo tomador de contas, foi a constatação da seguinte irregularidade: 
'Desfalque de numerário em agência dos correios'.
O responsável arrolado na fase interna foi devidamente comunicado e, diante da ausência de justificativas suficientes para elidir a irregularidade e da não devolução dos recursos, instaurou-se a tomada de contas especial.
No relatório (peça 16) , o tomador de contas concluiu que o prejuízo importaria no valor original de R$ 103.070,00, imputando-se a responsabilidade a Carlos Alberto Marcos, Agente de Correios/Gerente de Agência de Correios BP II, no período de 1/12/2017 a 31/12/9999, na condição de contratado. 
Em 12/5/2020, a Controladoria-Geral da União emitiu o relatório de auditoria (peça 18) , em concordância com o relatório do tomador de contas. O certificado de auditoria e o parecer do dirigente do órgão de controle interno concluíram pela irregularidade das presentes contas (peças 19 e 20) .
Em 23/7/2020, o ministro responsável pela área atestou haver tomado conhecimento das conclusões contidas no relatório e certificado de auditoria, bem como do parecer conclusivo do dirigente do órgão de controle interno, manifestando-se pela irregularidade das contas, e determinou o encaminhamento do processo ao Tribunal de Contas da União (peça 21) .
Na instrução inicial (peça 25) , analisando-se os documentos nos autos, concluiu-se pela necessidade de realização de citação para a seguinte irregularidade: 
1.1. Irregularidade 1: desfalque de numerário em agência dos correios.
1.1.1. Evidências da irregularidade: documentos técnicos presentes nas peças 1, 2, 3, 4, 5, 6, 7, 8, 9, 10, 11, 12, 13 e 14.
1.1.2. Normas infringidas: Manual de Pessoal da ECT (Manpes) , módulo 46, item 2.1, alíneas 'r' e 's', 3.1, alínea 'q' e item 5.6.
1.2. Débito relacionado ao responsável Carlos Alberto Marcos (XXX.210.668-XX) :
	Data de ocorrência
	Valor histórico (R$) 

	25/10/2018
	103.070,00

1.2.1. Cofre credor: Empresa Brasileira de Correios e Telégrafos (ECT) - AC Pimenteiras do Oeste/RO.
1.2.2. Responsável: Carlos Alberto Marcos (XXX.210.668-XX) .
1.2.2.1. Conduta: apropriar-se indevidamente de recursos da ECT, descumprindo deveres funcionais.
1.2.2.2. Nexo de causalidade: a apropriação indevida de recursos resultou em dano ao erário.
1.2.2.3. Culpabilidade: é razoável supor que o responsável tinha consciência da ilicitude de sua conduta; era exigível conduta diversa da praticada, qual seja, cumprir de forma estrita os seus deveres funcionais estabelecidos nos normativos da entidade. 
Encaminhamento: citação.
 Em cumprimento ao pronunciamento da unidade (peça 27) , foi efetuada citação do responsável, nos moldes adiante:
	Comunicação: Ofício 56.498/2021 - Seproc (peça 34) 
Data da Expedição: 15/10/2021
Data da Ciência: não houve (Ausente) (peça 36) 
Observação: ofício enviado para o endereço do responsável, conforme pesquisa na base de dados no sistema da Receita Federal, custodiada pelo TCU.
	
	Comunicação: Ofício 56.499/2021 - Seproc (peça 33) 
Data da Expedição: 15/10/2021
Data da Ciência: não houve (Ausente) (peça 37) 
Observação: ofício enviado para o endereço do responsável, conforme pesquisa na base de dados no sistema do TSE, custodiada pelo TCU.
	
	Comunicação: Ofício 56.500/2021 - Seproc (peça 32) 
Data da Expedição: 15/10/2021
Data da Ciência: 19/10/2021 (peça 35) 
Nome Recebedor: Pedro P. Marcos
Observação: ofício enviado para o endereço do responsável, conforme pesquisa na base de dados no sistema do Renach, custodiada pelo TCU.
Fim do prazo para a defesa: 3/11/2021
	
 Conforme Despacho de Conclusão das Comunicações Processuais (peça 38) , as providências inerentes às comunicações processuais foram concluídas. 
 Transcorrido o prazo regimental, o responsável permaneceu silente, devendo ser considerado revel, nos termos do art. 12, § 3º, da Lei 8.443/1992.
ANÁLISE DOS PRESSUPOSTOS DE PROCEDIBILIDADE DA IN/TCU 71/2012
Avaliação de Viabilidade do Exercício do Contraditório e Ampla Defesa
 Verifica-se que não houve o transcurso de mais de dez anos desde o fato gerador sem que tenha havido a notificação do responsável pela autoridade administrativa federal competente (art. 6º, inciso II, c/c art. 19 da IN/TCU 71/2012, modificada pela IN/TCU 76/2016) , uma vez que o fato gerador da irregularidade sancionada ocorreu em 25/10/2018, e o responsável foi notificado sobre a irregularidade pela autoridade administrativa competente conforme abaixo:
1. Carlos Alberto Marcos, por meio do ofício acostado à peça 5, recebido em 22/11/2018, conforme AR (peça 14) .
Valor de Constituição da TCE 	
 Verifica-se, ainda, que o valor original do débito, cujo fato gerador ocorreu após 1/1/2017, é de R$ 103.070,00, portanto superior ao limite mínimo de R$ 100.000,00, na forma estabelecida conforme os arts. 6º, inciso I, e 19 da IN/TCU 71/2012, modificada pela IN/TCU 76/2016. 
OUTROS PROCESSOS/DÉBITOS NOS SISTEMAS DO TCU COM OS MESMOS RESPONSÁVEIS
 Informa-se que não foi encontrado débito imputável ao responsável em outros processos no Tribunal.
 A tomada de contas especial está, assim, devidamente constituída e em condição de ser instruída.
EXAME TÉCNICO
Da validade das notificações:
 Preliminarmente, cumpre tecer breves considerações sobre a forma como são realizadas as comunicações processuais no TCU. A esse respeito, destacam-se o art. 179 do Regimento Interno do TCU (Resolução 155, de 4/12/2002) e o art. 4º, inciso III, § 1º, da Resolução TCU 170, de 30 de junho de 2004, in verbis:
'Art. 179. A citação, a audiência ou a notificação, bem como a comunicação de diligência, farse-ão:
I - mediante ciência da parte, efetivada por servidor designado, por meio eletrônico, fac-símile, telegrama ou qualquer outra forma, desde que fique confirmada inequivocamente a entrega da comunicação ao destinatário;
II - mediante carta registrada, com aviso de recebimento que comprove a entrega no endereço do destinatário;
III - por edital publicado no Diário Oficial da União, quando o seu destinatário não for localizado; (...) '
'Art. 3º As comunicações serão dirigidas ao responsável, ou ao interessado, ou ao dirigente de órgão ou entidade, ou ao representante legal ou ao procurador constituído nos autos, com poderes expressos no mandato para esse fim, por meio de:
I - correio eletrônico, fac-símile ou telegrama;
II - servidor designado;
III - carta registrada, com aviso de recebimento;
IV - edital publicado no Diário Oficial da União, quando o seu destinatário não for localizado, nas hipóteses em que seja necessário o exercício de defesa.'
'Art. 4º. Consideram-se entregues as comunicações:
I - efetivadas conforme disposto nos incisos I e II do artigo anterior, mediante confirmação da ciência do destinatário;
II - realizadas na forma prevista no inciso III do artigo anterior, com o retorno do aviso de recebimento, entregue comprovadamente no endereço do destinatário;
III - na data de publicação do edital no Diário Oficial da União, quando realizadas na forma prevista no inciso IV do artigo anterior.
§ 1º O endereço do destinatário deverá ser previamente confirmado mediante consulta aos sistemas disponíveis ao Tribunal ou a outros meios de informação, a qual deverá ser juntada ao respectivo processo. (...) '
 Bem se vê, portanto, que a validade da citação via postal não depende de que o aviso de recebimento seja assinado pelo próprio destinatário da comunicação, o que dispensa, no caso em tela, a entrega do AR em 'mãos próprias'. A exigência da norma é no sentido de o Tribunal verificar se a correspondência foi entregue no endereço correto, residindo aqui a necessidade de certeza inequívoca. 
 Não é outra a orientação da jurisprudência do TCU, conforme se verifica dos julgados a seguir transcritos:
'São válidas as comunicações processuais entregues, mediante carta registrada, no endereço correto do responsável, não havendo necessidade de que o recebimento seja feito por ele próprio' (Acórdão 3648/2013-TCU-Segunda Câmara, Relator Min. José Jorge) ;
'É prescindível a entrega pessoal das comunicações pelo TCU, razão pela qual não há necessidade de que o aviso de recebimento seja assinado pelo próprio destinatário. Entregandose a correspondência no endereço correto do destinatário, presume-se o recebimento da citação' (Acórdão 1019/2008-TCU-Plenário, Relator Min. Benjamin Zymler) ; e
'As comunicações do TCU, inclusive as citações, deverão ser realizadas mediante Aviso de Recebimento - AR, via Empresa Brasileira de Correios e Telégrafos, bastando para sua validade que se demonstre que a correspondência foi entregue no endereço correto' (Acórdão 1.526/2007Plenário, Relator Min. Aroldo Cedraz) .
 A validade do critério de comunicação processual do TCU foi referendada pelo Supremo Tribunal Federal, nos termos do julgamento do MS-AgR 25.816/DF, por meio do qual se afirmou a desnecessidade da ciência pessoal do interessado, entendendo-se suficiente a comprovação da entrega do 'AR' no endereço do destinatário:
'Ementa: agravo regimental. Mandado de segurança. Desnecessidade de intimação pessoal das decisões do tribunal de contas da união. art. 179 do regimento interno do TCU. Intimação do ato impugnado por carta registrada, iniciado o prazo do art. 18 da lei nº 1.533/51 da data constante do aviso de recebimento. Decadência reconhecida. Agravo improvido.
O envio de carta registrada com aviso de recebimento está expressamente enumerado entre os meios de comunicação de que dispõe o Tribunal de Contas da União para proceder às suas intimações.
O inciso II do art. 179 do Regimento Interno do TCU é claro ao exigir apenas a comprovação da entrega no endereço do destinatário, bastando o aviso de recebimento simples.' 
Da revelia do responsável Carlos Alberto Marcos
 No caso vertente, a citação do responsável se deu em endereços provenientes de pesquisas de endereços realizadas pelo TCU (vide parágrafos acima) , porquanto, devido ao insucesso de realizar a citação em endereços constantes na base de dados da Receita custodiada pelo TCU, buscou-se a notificação em endereços provenientes das bases de dados públicas custodiadas pelo TCU (TSE e Renach) e das bases de dados do próprio TCU. A entrega dos ofícios citatórios nesses endereços ficou comprovada conforme detalhamento a seguir:
1.4. Carlos Alberto Marcos, Ofício 56.500/2021 - Seproc (peça 32) , origem no sistema do Renach, com data da ciência em 19/10/2021 (peça 35) , e fim do prazo para a defesa em 3/11/2021.
 Nos processos do TCU, a revelia não leva à presunção de que sejam verdadeiras todas as imputações levantadas contra os responsáveis, diferentemente do que ocorre no processo civil, em que a revelia do réu opera a presunção da verdade dos fatos narrados pelo autor (Acórdão 1009/2018-TCU-Plenário, Relator Min. Bruno Dantas; 2.369/2013-Plenário, Relator Min. Benjamin Zymler; e 2.449/2013-Plenário, Relator Min. Benjamin Zymler) . Dessa forma, a avaliação da responsabilidade do agente não pode prescindir da prova existente no processo ou para ele carreada. 
 Ao não apresentar sua defesa, o responsável deixou de produzir prova da regular aplicação dos recursos sob sua responsabilidade, em afronta às normas que impõem aos gestores públicos a obrigação legal de, sempre que demandados pelos órgãos de controle, apresentar os documentos que demonstrem a correta utilização das verbas públicas, a exemplo do contido no art. 93 do Decreto-Lei 200/1967: 'Quem quer que utilize dinheiros públicos terá de justificar seu bom e regular emprego na conformidade das leis, regulamentos e normas emanadas das autoridades administrativas competentes.'
 Mesmo as alegações de defesa não sendo apresentadas, considerando o princípio da verdade real que rege esta Corte, procurou-se buscar, em manifestações do responsável na fase interna desta tomada de contas especial, se havia algum argumento que pudesse ser aproveitado a seu favor. 
 Os argumentos apresentados na fase interna (peça 11) não elidem as irregularidades apontadas.
 Com efeito, a irregularidade foi detectada no dia 25/10/2018 em conferência do Caixa de Retaguarda e Atendimento em razão da realização do Programa de Certificação do Sistema de Acompanhamento da Padronização do Processo Produtivo - SAPPP, na ECT - AC Pimenteiras do Oeste/RO. O resultado da conferência resultou na diferença, a menor, de R$ 103.070,00. 
 O empregado Carlos Alberto Marques, matrícula 8.109.58-6, na condição de gerente da Agência de Pimenteiras/SE/RO, foi intimado a se manifestar sobre a diferença, basicamente alegando, em defesa datada de 22/11/2018, que o montante foi utilizado por motivo de doença, para tratamento médico e para dívidas acumuladas (peças 10-11) .
 A ECT não acolheu a defesa, concluindo que o empregado Carlos Alberto Marques, matrícula 8.109.58-6, assumiu a responsabilidade pela diferença constatada. Segue trecho da análise da entidade (peça 4, p. 3) :
'Sobre a informação de atender um pedido de socorro familiar, o empregado não apresentou nenhuma informação ou documento que contribua com essa informação e, pela temporalidade, também não demonstra a urgência, visto que a morte da mãe ocorreu em 2015, a doença do pai em início de 2017. Muito embora, mesmo que comprovada a necessidade premente, não autorizava cometer irregularidade no trato com recursos da empresa.,
 As evidências do desfalque encontram-se nos seguintes documentos:
Termo de Conferência de Numerário (peça 9, p. 1) , assinado pelo responsável, registrando que, no dia 25/1/2018, no Caixa Retaguarda da Agência Pimenteiras, havia apenas a quantia de R$ 882,00 em cédulas;
Termo de Declaração do Empregado (peça 9, p. 2) , admitindo o desfalque de R$ 103.070,00, justificando a utilização do dinheiro em tratamento de saúde de pessoas da família;
Resumo de Contas do Banco Postal, de 25/10/2018 (peça 9, p. 3-4) , no qual o responsável atesta, mediante assinatura eletrônica de 29/10/2018, a veracidade do relatório; e
Valor do prejuízo registrado pela área financeira (peça 9, p. 6) .
1.4.1. Objetivamente, verifica-se que o agente responsabilizado admitiu a prática da conduta ilícita, infringindo, segundo o Parecer e Conclusão do Apurador Direto, os seguintes normativos da ECT (peça 4, p. 2-4) :
  Manpes Mod. 1, Cap. 3, item 2.1. Deveres - letra 'g' - levar ao conhecimento dos superiores hierárquicos qualquer indício de irregularidade de que tiver conhecimento e em situações de suspeita de envolvimento desses superiores hierárquicos, levar ao conhecimento de autoridade de órgão competente e/ou utilizar o canal específico para registro de denúncia, sob pena de responsabilidade;
Manpes Mod. 1, Cap. 3, 3.1 - Proibições:
b.1) letra 'l' - utilizar ou retirar, indevidamente, da Empresa, dos empregados ou de terceiros, valores, bens móveis e/ou imóveis, documentos, informações, pessoas ou materiais;
b.2) letra 'hh' - praticar ato doloso, por ação ou omissão, que viole os deveres de honestidade, moralidade, imparcialidade, legalidade e lealdade aos Correios;
b.3) letra 'ii' - praticar ato doloso capaz de causar prejuízo a empresa, por ação ou omissão, que enseje perda patrimonial, desvio, apropriação ou dilapidação dos bens pertencentes aos Correios;
b.4) letra 'jj' - obter para si ou para outrem vantagem patrimonial ou pessoal indevida em razão do exercício de cargo ou função que exerce nos Correios;
Manafi Mod. 19, Cap. 1, item 2.1 - procedimentos do Gerente de Agência própria;
2.1.5 - Contar, quinzenalmente, os produtos e numerário existente no cofre da Unidade, mediante os seguintes procedimentos:
1) imprimir os relatórios de estoque do CRE, e o Resumo de Contas do Banco Postal;
2) confrontar as informações contidas nos relatórios com o inventário físico e, se for o caso, adotar as medidas regularizadoras; e
3) datar, assinar e arquivar os relatórios juntamente com a documentação financeira do dia da realização da conferência.
 Em se tratando de processo em que a parte interessada não se manifestou acerca das irregularidades imputadas, não há elementos para que se possa efetivamente aferir e reconhecer a ocorrência de boa-fé na conduta do responsável, podendo este Tribunal, desde logo, proferir o julgamento de mérito pela irregularidade das contas, conforme os termos dos §§ 2º e 6º do art. 202 do Regimento Interno do TCU (Acórdão 2064/2011-TCU-Primeira Câmara (relator Min. Ubiratan Aguiar) , 6.182/2011-1ª Câmara (relator Min. Weber de Oliveira) , 4.072/2010-1ª Câmara (Relator Min. Valmir Campelo) , 1.189/2009-1ª Câmara (Relator Min. Marcos Bemquerer) e 731/2008-Plenário (Relator Min. Aroldo Cedraz) .
 Dessa forma, o responsável Carlos Alberto Marcos deve ser considerado revel, nos termos do art. 12, § 3º, da Lei 8.443/1992, devendo as contas serem julgadas irregulares, condenando-o em débito apurado e aplicando-lhe a multa prevista no art. 57 da Lei 8.443/1992.
Prescrição da Pretensão Punitiva
 Vale ressaltar que a pretensão punitiva do TCU, conforme Acórdão 1441/2016-TCU-Plenário, Relator Min. Benjamin Zymler, que uniformizou a jurisprudência acerca dessa questão, subordina-se ao prazo geral de prescrição indicado no art. 205 do Código Civil, que é de dez anos, contado da data de ocorrência da irregularidade sancionada, nos termos do art. 189 do Código Civil, sendo este prazo interrompido pelo ato que ordenar a citação, a audiência ou a oitiva do responsável.
 No caso em exame, não ocorreu a prescrição, uma vez que a irregularidade sancionada ocorreu em 25/10/2018, e o ato de ordenação da citação ocorreu em 20/9/2021.
CONCLUSÃO
 Em face da análise promovida na seção 'Exame Técnico', verifica-se que o responsável não logrou comprovar a boa e regular aplicação dos recursos, instado a se manifestar, optou pelo silêncio, configurando a revelia, nos termos do § 3º do art. 12 da Lei 8.443/1992. Ademais, inexistem nos autos elementos que demonstrem a boa-fé do responsável ou a ocorrência de outras excludentes de culpabilidade.
 Verifica-se também que não houve a prescrição da pretensão punitiva, conforme análise já realizada.
 Tendo em vista que não constam dos autos elementos que permitam reconhecer a boa-fé do responsável, sugere-se que as suas contas sejam julgadas irregulares, nos termos do art. 202, § 6º, do Regimento Interno do TCU, com a imputação do débito atualizado monetariamente e acrescido de juros de mora, nos termos do art. 202, § 1º, do Regimento Interno do TCU, descontado o valor eventualmente recolhido, e com a aplicação da multa prevista no art. 57 da Lei 8.443/1992.
 Por fim, como não houve elementos que pudessem modificar o entendimento acerca das irregularidades em apuração, mantém-se a matriz de responsabilização presente na peça 24.
PROPOSTA DE ENCAMINHAMENTO
 Diante do exposto, submetemos os autos à consideração superior, propondo ao Tribunal:
considerar revel o responsável Carlos Alberto Marcos (XXX.210.668-XX) , para todos os efeitos, dando-se prosseguimento ao processo, com fulcro no art. 12, § 3º, da Lei 8.443/1992; 
julgar irregulares, nos termos dos arts. 1º, inciso I, e 16, inciso III, alínea 'd', da Lei 8.443/1992, c/c os arts. 19 e 23, inciso III, da mesma Lei, as contas do responsável Carlos Alberto Marcos (XXX.210.668-XX) , condenando-o ao pagamento da importância a seguir especificada, atualizada monetariamente e acrescida dos juros de mora, calculada a partir da data discriminada até a data da efetiva quitação do débito, fixando-lhe o prazo de quinze dias, para que comprove, perante o Tribunal, o recolhimento da referida quantia aos cofres do Empresa Brasileira de Correios e Telégrafos (ECT) - AC Pimenteiras do Oeste/RO, nos termos do art. 23, inciso III, alínea 'a', da citada lei, c/c o art. 214, inciso III, alínea 'a', do Regimento Interno do TCU:  
Débito relacionado ao responsável Carlos Alberto Marcos (CPF: XXX.210.668-XX) :
	Data de ocorrência
	Valor histórico (R$) 

	25/10/2018
	103.070,00

Valor atualizado do débito (com juros) em 25/1/2022: R$ 118.378,55.
aplicar ao responsável Carlos Alberto Marcos (XXX.210.668-XX) a multa prevista no art. 57 da Lei 8.443/1992 c/c o art. 267 do Regimento Interno do TCU, fixando-lhe o prazo de quinze dias, a contar da notificação, para que comprove, perante o Tribunal (art. 214, inciso III, alínea 'a', do Regimento Interno do TCU) , o recolhimento da dívida aos cofres do Tesouro Nacional, atualizada monetariamente desde a data do acórdão que vier a ser proferido por este Tribunal até a data do efetivo recolhimento, se paga após o vencimento, na forma da legislação em vigor;
autorizar, desde logo, a cobrança judicial das dívidas, caso não atendida a notificação, na forma do disposto no art. 28, inciso II, da Lei 8.443/1992;
autorizar também, desde logo, se requerido, com fundamento no art. 26 da Lei 8.443/1992 c/c o art. 217, §§ 1º e 2º, do Regimento Interno do TCU, o parcelamento da (s) dívida (s) em até 36 parcelas, incidindo, sobre cada parcela, corrigida monetariamente, os correspondentes acréscimos legais, fixando-lhe o prazo de quinze dias, a contar do recebimento da notificação, para comprovar, perante o Tribunal, o recolhimento da primeira parcela, e de trinta dias, a contar da parcela anterior, para comprovar os recolhimentos das demais parcelas, devendo incidir, sobre cada valor mensal, atualizado monetariamente, os juros de mora devidos, no caso do débito, na forma prevista na legislação em vigor, alertando o responsável de que a falta de comprovação do recolhimento de qualquer parcela importará o vencimento antecipado do saldo devedor, nos termos do § 2º do art. 217 do Regimento Interno deste Tribunal; 
enviar cópia do acórdão a ser prolatado à Procuradoria da República no Estado de Rondônia, nos termos do § 3º do art. 16 da Lei 8.443/1992 c/c o § 7º do art. 209 do Regimento Interno do TCU, para adoção das medidas cabíveis; e
enviar cópia do acórdão que vier a ser proferido à Empresa Brasileira de Correios e Telégrafos (ECT) e ao responsável, para ciência;
informar à Procuradoria da República no Estado de Rondônia, à Empresa Brasileira de Correios e Telégrafos (ECT) e ao responsável que a presente deliberação, acompanhada do Relatório e do Voto que a fundamenta, está disponível para a consulta no endereço www.tcu.gov.br/acordaos, além de esclarecer que, caso requerido, o TCU poderá fornecer sem custos as correspondentes cópias, de forma impressa; e
informar à Procuradoria da República no Estado de Rondônia que, nos termos do parágrafo único do art. 62 da Resolução TCU 259/2014, os procuradores e membros do Ministério Público credenciados nesta Corte podem acessar os presentes autos de forma eletrônica e automática, ressalvados apenas os casos de eventuais peças classificadas como sigilosas, as quais requerem solicitação formal."
2.	O diretor e o secretário da SecexTCE ratificaram a instrução acima (peças 40 e 41) .
3.	O representante do Ministério Público junto ao Tribunal de Contas da União (MP/TCU) , em sua intervenção regimental, endossou o encaminhamento alvitrado pela unidade técnica (peça 42) .
É o relatório.

não há.

Procurador Júlio Marcelo de Oliveira

TOMADA DE CONTAS ESPECIAL. DESFALQUE DE NUMERÁRIO EM AGÊNCIA DOS CORREIOS. CITAÇÃO. REVELIA. CONTAS IRREGULARES. DÉBITO. MULTA. INABILITAÇÃO PARA O EXERCÍCIO DE CARGO EM COMISSÃO OU FUNÇÃO DE CONFIANÇA NO ÂMBITO DA ADMINISTRAÇÃO PÚBLICA. DETERMINAÇÃO. CIÊNCIA.

TOMADA DE CONTAS ESPECIAL (TCE)

Em exame, processo de tomada de contas especial instaurada pela Empresa Brasileira de Correios e Telégrafos (ECT) em desfavor do sr. Carlos Alberto Marcos, em razão de desfalque, alcance, desvio ou desaparecimento de dinheiro, bens ou valores públicos no âmbito da ECT, AC Pimenteiras do Oeste/RO.
2.	O fundamento para a instauração da tomada de contas especial foi o desfalque de numerário em agência da ECT.
3.	O relatório do tomador de contas indicou a ocorrência de dano ao Erário correspondente a R$ 103.070,00, sob a responsabilidade do sr. Carlos Alberto Marcos, Agente de Correios/Gerente de Agência de Correios BP II, no período de 1º/12/2017 a 31/12/2019.
4.	Nesta Corte de Contas, foi promovida a citação do responsável para que apresentasse alegações de defesa em face da apropriação indevida de recursos da ECT, descumprindo deveres funcionais.
5.	Regularmente notificado, o empregado permaneceu silente, devendo ser considerado revel, nos termos do art. 12, § 3º, da Lei 8.443/1992.
6.	A SecexTCE propôs, por conseguinte, o julgamento pela irregularidade das contas, com imputação de débito e aplicação de multa.
7.	O Parquet especializado endossou o encaminhamento acima.
8.	Ratifico o entendimento contido nos pareceres uniformes exarados pela SecexTCE e pelo MP/TCU, razão por que o incorporo às minhas razões de decidir.
9.	Inexistem, no feito, quaisquer elementos capazes de afastar a constatação de que o sr. Carlos Alberto Marcos apropriou-se, ilicitamente, de recursos públicos federais, valendo-se, para isso, da função exercida no âmbito da ECT.
10.	Do que ressai dos autos, a irregularidade foi detectada no dia 25/10/2018, em conferência do Caixa de Retaguarda e Atendimento no bojo do Programa de Certificação do Sistema de Acompanhamento da Padronização do Processo Produtivo - SAPPP, na ECT - AC Pimenteiras do Oeste/RO. A conclusão da conferência verificou a diferença, a menor, de R$ 103.070,00. 
11.	O empregado Carlos Alberto Marques, na condição de gerente da Agência de Pimenteiras/RO, foi intimado a se manifestar. Em sua defesa confessou a prática do ato ilícito e, alegou, em síntese, que o montante foi utilizado para arcar com o tratamento médico de pessoas de sua família e com dívidas decorrentes desses problemas de saúde (peças 10 e 11) .
12.	A ECT rejeitou a defesa e concluiu pela responsabilidade do empregado em face do prejuízo apurado (peça 5, p. 3) .
13.	Acolho, pois, a proposta formulada pela unidade técnica no sentido de julgar irregulares as presentes contas, com imputação de débito correspondente à totalidade dos valores desviados.
14.	Conforme restou constatado, o responsável praticou conduta funcional irregular ao deixar de cumprir seu dever de guardar e bem administrar o patrimônio que lhe foi entregue, o que resultou na ocorrência do prejuízo ao Erário. Considero como agravante o fato de o empregado possuir cargo de confiança na ECT (gerente da agência) , devendo, portanto, zelar pela conservação de bens móveis e imóveis e pela adequada utilização dos recursos da entidade.
15.	Assim, tendo em vista a extrema gravidade de que se reveste o ato cometido, impõe-se apropriada a aplicação da multa prevista nos arts. 19, caput, e 57 da Lei 8.443/1992 ao responsável. Para tanto, fixo o seu valor em R$ 126.000,00, correspondente a, aproximadamente, 100% do valor atualizado do débito.
16.	Adicionalmente, tendo em vista as circunstâncias apuradas no presente feito, especificamente a violação às normas de regência no âmbito da ECT, combinada com a atuação em benefício próprio e em detrimento do interesse público e do princípio da moralidade administrativa, reputo grave a infração cometida. Por consequência, julgo adequada a aplicação da sanção de inabilitação, pelo período de cinco anos, para o exercício de cargo em comissão ou função de confiança no âmbito da Administração Pública, nos termos do art. 60 da Lei 8.443/1992.
17.	Em linha de consonância com a presente deliberação, vale citar os Acórdãos 2.138/2021 (relator Ministro Jorge Oliveira) , 3.155/2020 (relatora Ministra Ana Arraes) , 223/2020 (relator Ministro Vital do Rêgo) , 3.070/2019 (relator Ministro Bruno Dantas) e 2.307/2015 (de minha relatoria) , dentre outros, todos do Plenário.
18.	Por fim, cumpre registrar que, no sítio eletrônico da entidade (https://lai.correios.com.br/app/index.php) , consta que o sr. Carlos Alberto Marcos ainda se encontra em situação "ativa" no cargo de agente de correios, especialidade atendente comercial, na agência de Pimenteiras do Oeste/RO. Logo, em face do noticiado, devem ser aferidas as conclusões das providências disciplinares tomada pela ECT em face da conduta delituosa de seu empregado.
19.	Ante o exposto, voto no sentido de que o Tribunal adote o acórdão que ora submeto à deliberação deste Colegiado.
                  TCU, Sala de Sessões Ministro Luciano Brandão Alves de Souza, em 30 de março de 2022.
BENJAMIN ZYMLER 
Relator